【裁判字號】    89,易,305
【裁判日期】    890406
【裁判案由】    詐欺
【裁判全文】
臺灣臺中地方法院刑事判決                          八十九年度易字第三五號
    公  訴  人  臺灣臺中地方法院檢察署檢察官
    被      告  乙○○
    選任辯護人  陳明發
右列被告因詐欺案件，經檢察官提起公訴（八十八年度偵字第一八六四二、二一九八
０號），本院判決如左：
    主  文
乙○○無罪。
    理  由
一、公訴意旨略以：被告戊○○（俟到案後另行審理）係興源水電工程行之負責人，
    明知其票信已不佳，且陷於無資力狀態，竟基於意圖為自己不法所有之概括犯意
    ，自民國八十七年十二月起至八十八年三月八日止，向告訴人「柏霖水電材料行
    」負責人甲○○訂購太平洋電線等水電材料，共計新台幣（下同）八十三萬零三
    百零三元。期間戊○○為取信他人，便於八十八年一月初偕同知情之被告乙○○
    前往泛亞銀行高雄分行，以乙○○名義開立帳號為二七四二－八號之甲存帳戶，
    領用支票使用，並於八十八年一月十三日先交付一紙發票人為乙○○，面額五萬
    元，到期日為八十八年一月三十日之支票與甲○○，再分別於八十八年一月十九
    日交付發票人為乙○○，面額十六萬一千五百元，到期日八十八年三月十一日；
    八十八年二月三日交付發票人為張銘軒，面額九萬元，到期日八十八年三月二十
    七日；八十八年二月十四日交付發票人為乙○○，面額十八萬四千一百六十元之
    支票與甲○○，且知會乙○○兌現面額五萬元，到期日為八十八年一月三十日之
    支票，以資取信甲○○，使甲○○陷於錯誤而陸續供貨。嗣因戊○○交付與甲○○之支票陸續退票，始知被騙。因認被告乙○○涉犯刑法第三百三十九條第一項
    之詐欺取財罪嫌。
二、按犯罪事實應依證據認定之，無證據不得推定其犯罪事實；不能證明被告犯罪者
    ，應諭知無罪之判決，刑事訴訟法第一百五十四條、第三百零一條第一項分別定
    有明文。又認定不利於被告之事實，須依積極證據，苟積極證據不足為不利於被
    告事實之認定時，即應為有利於被告之認定，更不必有何有利之證據；認定犯罪
    事實所憑之證據，雖不以直接證據為限，間接證據亦包括在內，然而無論直接或
    間接證據，其為訴訟上之證明，須於通常一般之人均不致有所懷疑，而得確信為
    真實之程度者，始得據為有罪之認定；再事實之認定，應憑證據，如未能發現相
    當證據，或證據不足以證明，自不能以推測或擬制之方法，以為裁判之基礎；另
    刑法第三百三十九條第一項詐欺罪之成立，以意圖為自己或第三人不法所有，以
    詐術使人將本人或第三人之物交付為要件。所謂以詐術使人交付，必須被詐欺人
    因其詐術而陷於錯誤，若其所用方法，不能認為詐術，亦不致使人陷於錯誤，即
    不構成該罪，最高法院分別著有三十年上字第八一六號、七十六年台上字第四九
    八六號、四十年台上字第八六號、四十六年台上字第二六０號判例可資參照。
三、公訴人認被告乙○○涉犯刑法第三百三十九條第一項之詐欺取財罪嫌，無非以乙○○於偵查中曾供稱：「戊○○表示債款他會自己負責，他說只要我負責自己開
    立五萬元之支票有兌現，其他的在詐欺上不會有問題」等語，足徵乙○○對於戊○○陷於無資力狀況已知之甚詳；另乙○○之支票印鑑均交由戊○○保管使用，
    核與伊所辯戊○○使用支票須先經伊同意一情，顯然互相矛盾；又乙○○雖辯稱
    戊○○係以伊會遺失印章為由，要求印章由戊○○保管云云，然乙○○已是成年
    人，其對戊○○持有伊名義之支票簿，仍將支票印鑑章交由戊○○保管之嚴重性
    當可預期，是乙○○至少具有詐欺之不確定故意等為其論據。訊據被告乙○○堅
    決否認有何右揭詐欺取財犯行，辯稱：伊於八十七年八、九月間透過朋友認識戊○○，並受僱於戊○○在其經營之水電行工作，戊○○因為經濟困難，伊為了幫
    戊○○才當興源水電行的負責人，並申請支票帳戶使用。興源水電行實際由戊○○經營，告訴人甲○○亦均與戊○○接洽，支票跳票後亦是找戊○○解決，並於
    八十八年四月十五日與戊○○簽下和解書，戊○○將國姓電信局工程轉與甲○○
    承包施作；參與另一告訴人達偉水電材料有限公司告訴戊○○詐欺取財部分，與
    伊並無關連，可知甲○○所以列伊為共同被告，無非因其手上有伊名義之支票，
    企圖以刑事逼迫民事，要求伊出錢而已等語（參被告辯護人之辯護狀所載）。
四、經查：
（一）被告乙○○固自承為興源水電工程行之負責人，而此情亦有台中市稅捐稽徵處
      營業人使用統一發票購買證、統一發票章及台中市稅捐稽徵處處分書等資料可
      資佐憑；且乙○○曾點收柏霖水電材料行送來之水電材料，亦有該水電行之送
      貨單足稽。惟本院傳訊興源水電行之會計丁○○證稱：乙○○是興源水電行之
      員工，老闆是戊○○，乙○○的薪水是戊○○拿給伊發的，月薪大約三萬元；
      乙○○負責工程部分，他在工地分配工作；伊曾受戊○○之命到台中市政府申
      請將原「永業水電行」變更名稱為興源水電行，負責人由戊○○改為乙○○；
      不論貨送到興源水電行或工地，收下貨物之員工就在送貨單上簽收，王孝志、
      丙○○、吳敏勤、黃木鴻等人亦皆為興源水電行之員工；伊離職之前，甲○○
      都是找戊○○討債等語（見本院八十九年三月二十三日審判筆錄）。又戊○○
      曾於八十八年三月十日簽發五紙本票予甲○○；於八十八年四月十五日，又與
      甲○○就積欠款項事宜簽立和解書，此有本票影本五紙及和解書影本一紙附於
      偵查卷可參（見八十八年度他字第一二七七號偵查卷第三十八至四十頁）。再
      告訴人甲○○於本院審理時自承伊與戊○○在飛羚公司洽談由伊承接國姓鄉電
      信局水電工程，可領到工程款二十萬元，該事乙○○並未參與等語（見本院八
      十九年一月二十七日訊問筆錄）；另告訴人於告訴狀中亦載明：「八十八年三
      月九日晚上七時許，戊○○出面與告訴人協商，戊○○向告訴人表示貨款他一
      定會負責，請告訴人直接向賴衍請領即可，不要向乙○○請領貨款」（見八十
      八年度他字第一二七七號偵查卷第五頁）。由上揭所述各情，並參以戊○○嗣
      後於八十八年四月間猶以興源水電工程行名義向達偉水電材料有限公司購買十
      七萬六千二百八十六元之水電材料，且亦未付款等情（見八十八年度他字第一
      六二一號偵查卷第一至二十三頁）綜合以觀，興源水電行之實際經營者應為戊○○，而乙○○僅為受僱於戊○○之員工無疑。
（二）被告乙○○將向泛亞商業銀行苓雅分行申請設立支票帳戶所領用之支票交予戊○○使用，此固與一般人均謹慎保管使用支票之常情有違，然此或因乙○○之
      社會經驗不足，或因對戊○○心存高度信賴所致。被告乙○○既僅是戊○○所
      僱用之員工，並非事業經營之合夥人，且本件向甲○○訂購水電材料及事後商
      討還款事宜，實際皆由戊○○主導處理，於此情形下，即難期待乙○○對戊○○之財力狀況能有深入了解；況本案並無證據證明乙○○從中分得任何利益，
      反因識人不清而背負票款債務。從而尚難僅憑乙○○將支票交予戊○○使用，
      及曾簽收甲○○所送之水電材料等情，遽認乙○○與主事之戊○○有共同詐欺
      取財之犯行。
五、綜上所述，被告所辯上情，應堪採信。其所為與詐欺取財罪之構成要件要屬有間
    ，尚難繩以該罪責。公訴人所舉證據不足以證明被告有詐欺取財犯行，本院復查
    無證據證明被告涉犯該罪，不能證明被告犯罪，應諭知無罪之判決。
六、被告戊○○部分，俟到案後另行審理。
據上論斷，應依刑事訴訟法第三百零一條第一項，判決如主文。
中      華      民      國      八十九      年    四    月      六      日
                法  官  游 文 科
右正本證明與原本無異。
如不服本判決，應於送達後十日內向本院提出上訴狀（須附繕本），上訴於台灣高等
法院台中分院。
                                        書記官
中      華      民      國      八十九      年    四    月      六      日


司法院資訊處製作；財團法人民間司法改革基金會備份。
